【裁判字號】    95,簡上,145
【裁判日期】    951026
【裁判案由】    第三人異議之訴等
【裁判全文】
臺灣高雄地方法院民事判決             95年度簡上字第145號
上  訴  人  乙○○
訴訟代理人  陳水聰律師
被 上訴 人  保證責任高雄市第三信用合作社
法定代理人  丙○○
訴訟代理人  丁○○
被 上訴 人  台東區中小企業銀行股份有限公司
法定代理人  李玉洲
訴訟代理人  戊○○
被 上訴 人  甲○○
上當事人間第三人異議之訴等事件，上訴人對於民國95年4 月13
日本院高雄簡易庭94年度雄簡字第7904號第一審簡易判決提起上
訴，經本院於95年10月12日言詞辯論終結，判決如下：
    主  文
上訴駁回。
第二審訴訟費用由上訴人負擔。
    事實及理由
壹、程序方面：
一、按第三人依強制執行法第15條提起異議之訴，債務人亦否認
    第三人就執行標的物有足以排除強制執行之權利時，並得以
    債務人列為共同被告，此際應認為屬類似必要共同訴訟（最
    高法院63年2 月26日民事庭會議決議）。上訴人於第一審起
    訴時，係以本院92年度執字第39550 號強制執行事件之債權
    人即被上訴人保證責任高雄市第三信用合作社（下稱高雄市
    第三信合社）、台東區中小企業銀行股份有限公司（下稱台
    東區中小企銀）及債務人即被上訴人甲○○為被告，而提起
    本件第三人異議之訴，其訴訟標的對於共同訴訟之各人必須
    合一確定，屬類似必要共同訴訟，有民事訴訟法第56條之適
    用，從而，上訴人雖僅對被上訴人台東區中小企銀及甲○○
    提起上訴，然依民事訴訟法第56條第2 款之規定，其上訴效
    力自應及於被上訴人高雄市第三信用合作社，合先敘明。
二、被上訴人甲○○經合法通知，無正當理由未於言詞辯論期日
    到庭，核無民事訴訟法第386 條所列各款情形，爰依上訴人
    之聲請，由其一造辯論而為判決。
貳、實體方面：
一、上訴人主張：坐落高雄市○○區○○段二小段27、29、58、
    65、66、69、70地號土地上、門牌號碼為高雄市新興區○○
    ○路202 巷8 之1 號、面積37.36 平方公尺之未辦保存登記
    建物（下稱系爭建物）為上訴人所有，且系爭建物原為獨棟
    獨戶而具有單獨所有權之獨立建物，嗣為將之與其旁之大樓
    一併出租予同一人使用，乃將二者加以整修合併。詎被上訴
    人高雄市第三信用合作社、台東區中小企銀竟以系爭建物為
    其債務人即被上訴人甲○○所有，而聲請本院民事執行處以
    92年度執字第39550 號強制執行事件，將系爭建物予以查封
    並進行拍賣。為此，依強制執行法第15條之規定提起本件訴
    訟，聲明求為判決確認被上訴人甲○○對系爭建物之所有權
    關係不存在，及本院92年度執字第39550 號強制執行事件執
    行程序中就系爭建物所為之強制執行程序應予撤銷等語。原
    審判決上訴人全部敗訴，上訴人提起上訴，其上訴聲明：(一)
    原判決廢棄。(二)確認被上訴人甲○○對系爭建物之所有權關
    係不存在。(三)本院92年度執字第39550 號強制執行事件執行
    程序中就系爭建物所為之強制執行程序應予撤銷。
二、被上訴人高雄市第三信用合作社、台東區中小企銀則以：系
    爭建物之1 、2 樓，已分別與高雄市○○區○○段二小段27
    5 建號、門牌號碼為高雄市新興區○○○路194 號、194 之
    1 號已為保存登記之建物（下稱275 號建物），及高雄市○
    ○區○○段二小段276 建號、門牌號碼為高雄市新興區○○
    ○路194 號2 樓之1 、194 號2 樓之2 已為保存登記之建物
    （下稱276 號建物）打通使用，無法獨立出入，且系爭建物
    之1 、2 樓並無獨立樓梯相通，須藉助主建物之樓梯始能上
    下通行，足認系爭建物並無獨立性，應屬275 、276 號建物
    之附屬建物，上訴人對系爭建物並無獨立所有權。再者，上
    訴人係於92年10月6 日始與他人簽立系爭建物所有權移轉契
    約，而系爭建物於92年9 月29日即經法院囑託而為查封登記
    ，依強制執行法第51條第2 項規定，此移轉行為對被上訴人
    應不生效力，是上訴人提起本件訴訟實無理由等語，資為抗
    辯。其答辯聲明：上訴駁回。
三、被上訴人甲○○未於言詞辯論期日到場，亦未提出準備書狀
    作任何聲明或陳述。
四、兩造不爭執之事項：
  (一)系爭建物為本院92年度執字第39550 號強制執行事件之執行
    標的，業經本院於92年9 月29日囑託地政機關為查封登記。
  (二)系爭建物1 、2 樓面積總計37.36 平方公尺，屬未辦保存登
    記之建物，起造人為民營八德市場興建會，上訴人係於92年
    10月6 日與訴外人李仲珍訂立土地建築改良物買賣所有權移
    轉契約而買受。
  (三)系爭建物1 樓部分與建號275 號建物緊連，2 樓部分則與建
    號276 號建物緊連，本院於93年4 月23日為執行92年度執字
    第39550 號案件而至現場查封時，系爭建物與建號275 、27
    6 號建物間並無牆壁區隔，嗣後上訴人始以木板加以區隔。
  (四)系爭建物之1 、2 層間並無樓梯可供連結相通。
五、本院就本件之必要爭點判斷如下：
  (一)上訴人是否有足以排除本院92年度執字第39550 號強制執行
    事件就系爭建物所為強制執行之權利？
    1.按強制執行法第15條，所謂就執行標的物有足以排除強制
      執行之權利者，係指對於執行標的物有所有權、典權、留
      置權、質權存在情形之一者而言；占有，依民法第940 條
      之規定，不過對於物有事實上管領之力，自不包含在內，
      有最高法院44年台上字721 號判例參照。另按提起第三人
      異議之訴，須第三人就執行標的物有所有權等足以排除強
      制執行之權利者，始得為之，此觀強制執行法第15條規定
      自明。本件上訴人向訴外人繆光祥購買系爭房屋，固有公
      證買賣契約等件為證，但查不動產物權依法律行為而取得
      者，非經登記不生效力。本件系爭房屋尚未辦理保存登記
      （建物所有權第一次登記），上訴人自無從取得所有權，
      即無排除強制執行之權利。（最高法院69年度台上字第37
      26號判決意旨參照）
    2.本件上訴人已於92年10月6 日向李仲珍買受系爭建物一節
      ，固有土地建築改良物買賣所有權移轉契約書在卷可稽（
      原審卷第58、59頁）。惟系爭建物為未辦保存登記之建物
      ，起造人為民營八德市場興建會之情，為兩造所不爭執，
      並有高雄市建設局57高市建土築使字第42號建築物使用執
      照為證（原審卷第50頁）。是系爭建物之所有權人應為民
      營八德市場興建會，上訴人雖輾轉購得系爭建物，惟不動
      產物權依法律行為取得者，非經登記不生效力，系爭建物
      既未辦理保存登記，上訴人自無從取得系爭建物所有權，
      僅取得事實上處分權，是其縱使占有系爭建物，亦不足以
      排除強制執行之權利。從而，上訴人主張其有足以排除本
      院92年度執字第39550 號強制執行程序之權利，而提起第
      三人異議之訴，為無理由，應予駁回。
  (二)上訴人請求確認被上訴人甲○○就系爭建物之所有權關係不
    存在，是否有確認利益？
    1.按確認法律關係之訴，非原告有即受確認判決之法律上利
      益者，不得提起之，民事訴訟法第247 條第1 項前段定有
      明文。所謂即受確認判決之法律上利益，係指法律關係之
      存否不明確，原告主觀上認其在法律上之地位有不安之狀
      態存在，且此種不安之狀態，能以確認判決將之除去者而
      言，若縱經法院判決確認，亦不能除去其不安之狀態者，
      即難認有受確認判決之法律上利益，最高法院52年台上字
      第1240號判例明揭斯旨。
    2.本件上訴人係主張其非本院92年度執字第39550 號強制執
      行事件之執行債務人，其所有之系爭建物竟遭被上訴人高
      雄市第三信用合作社、台東區中小企銀指為被上訴人甲○
      ○所有，而聲請本院於上開執行事件中予以查封並進行拍
      賣，乃訴請確認被上訴人甲○○對系爭建物之所有權關係
      不存在。惟上訴人並未取得系爭建物所有權一節，已認定
      如前，則縱令上訴人此一確認之訴有理由，亦無法認定上
      訴人對系爭建物有所有權存在，亦即上訴人在私法上地位
      所受侵害之危險並無法藉此確認判決加以除去，是以，上
      訴人請求確認被上訴人甲○○對系爭建物之所有權關係不
      存在，尚難認有受確認判決之法律上利益，應予駁回。
六、綜上所述，上訴人並未取得系爭建物之所有權，而無足以排
    除本院92年度執字第39550 號強制執行程序之權利存在，且
    其提起本件消極確認之訴，並無即受確認判決之法律上利益
    。從而，上訴人訴請確認被上訴人甲○○對系爭建物之所有
    權關係不存在，及撤銷本院92年度執字第39550 號強制執行
    事件執行程序中就系爭建物所為之強制執行程序，均無理由
    ，不應准許。原審為上訴人敗訴之判決，其理由雖有未合，
    惟結論與本院認定一致，仍應予以維持，上訴意旨指摘原判
    決不當，求予廢棄，為無理由，應予駁回。
七、上訴人雖聲請傳喚證人林維定證明系爭建物原為獨棟獨戶而
    具有單獨所有權之獨立建物，然本院認此部分之證據不足以
    影響上訴人並未取得系爭建物所有權之認定，從而認為並無
    傳喚之必要。又本件事證已臻明確，兩造其餘主張、陳述及
    證據，於結果之判斷均不生影響，爰不一一贅述，附此敘明
    。
八、結論：本件上訴為無理由，依民事訴訟法第436 條第2 項、
    第385 條第1 項前段、第436 條之1 第3 項、第449 條第2
    項、第78條，判決如主文。
中    華    民    國    95    年    10    月    26    日
                    民事第二庭審判長法  官  魏式璧
                                    法  官  莊珮君
                                    法  官  黃悅璇
正本係照原本作成。
本判決不得上訴。
中    華    民    國    95    年    10    月    26    日
                                    書記官  吳慕瑩


司法院資訊處製作；財團法人民間司法改革基金會備份。
